臺灣屏東地方法院民事判決　九十年度訴字第五九○號
　　原　　　告　乙○○
　　被　　　告　甲○○
右當事人間請求分割共有物事件，本院判決如左：
    主      文
兩造共有坐落屏東縣高樹鄉○○○段四八０地號土地依下列方法分割：如附圖四所示
編號Ｂ部分面積○．六七九六公頃分歸原告所有；編號Ａ部分面積○．三三九八公頃
分歸被告所有。
訴訟費用由被告負擔三分之一，餘由原告負擔。
    事      實
甲、原告方面：
一、聲明：
（一）兩造共有坐落屏東縣高樹鄉○○○段第四八０地號、田、面積一０一九四平方
      公尺，土地准予分割。其分割方法如下：如附圖一所示（Ａ）部分面積○．六
      七九六公頃土地分歸原告乙○○單獨所有；（Ｂ）部分面積○．三三九八公頃
      分歸被告甲○○單獨所有。
（二）訴訟費用由被告負擔。
二、陳述：
（一）緣坐落屏東縣高樹鄉○○○段四八０地號農地（下稱系爭土地）為兩造共有，
      面積一．０一九四公頃，原告乙○○應有部分為三分之二，折算面積○．六七
      九六公頃，被告甲○○應有部分為三分之一，折算面積○．三三九八公頃，希
      望如附圖一所示之分割方案：原告乙○○取得編號Ａ部分，面積○．六七九公
      頃，被告甲○○取得編號Ｂ部分，面積○．三三九八公頃。系爭土地並無不能
      分割之情形，共有人間亦無不分割之約定，且符合農業發展條例第十六條第一
      項第三、四款之規定，得為分割，茲因兩造無法協議分割，爰請鈞院參酌原告
      主張之分割意見，而為妥適公平之分割。
（二）系爭土地，被告與原告累世爭論不休，無非是原告之水源及通路受阻不便所致
      ，被告無視於此共有土地之特性與各自應有之權益，卻藉於水源頭地利之便多
      方刁難灌溉，及於近日又無故惡意在耕地上堆置樹幹、石塊及水泥柱塊阻礙原
      告農作通行，原告實不堪其擾，故為求一勞永逸解決爭端，使農地充分利用，
      此亦是原告提出本件訴訟之緣由，如依原告所提分割方式由東向西分割，水路
      則不必經過被告管領土地，各有水源灌溉有利耕作，實為兩造應有之基本條件
      與共識，也是止爭斷訟之法。
（三）系爭土地之自然特性為東高西低且北高於南，交織而成呈長條倒梯形，上底東
      西長約二三０公尺，下底東西長約一六０公尺，東側邊高長約五０公尺，西側
      邊高長約八十公尺的長條倒梯形地形。而系爭土地平時灌溉用主要水源，係依
      賴建在東北上方縣道旁水利會深水井，依地勢由北向南流至田頭然後由東向西
      順地勢流動灌溉，故原告主張由東向西橫切分割之理由如下：
  １、配合自然地勢北高南低（原地也是北高兩段且南北兩側同地形農地均如此分割
      ）。
  ２、配合水流順勢可使兩造灌溉水源均無虞，而非如被告主張漠視原告灌溉權益。
  ３、平均顧及地價之高低及地質之豐瘠，地形之方正，以示公平。
  ４、土地分割主要增加土地利用，各自管理之農作物於土地分割後可自行依限移植
      或放棄，互不負對價補償，為分割土地計，難免有一時的不便，亦是情非得已
      。
  ５、分割後兩造界址分明，仍有可觀面積耕作，有助於兩造農地利用與耕作使用。
  ６、長條形分割可連接被告現管三塊土地，符合被告耕作現況。
（四）致於被告主張東西各有通路，實與事實不符，原告仍須借道（該地屬泰和農場
      所有，放租於張天福先生）於人，方能通達現耕地，不像被告可經縣道及村路
      直通現耕地，現被告現耕地上卻惡意堆置術幹、石塊及水泥柱塊於通路上阻礙
      原告耕作車輛通行及作物收成時需徒手搬運作物增加數倍人力，豈是共有物管
      理人應有之善良作為乎。
（五）水性由高處往下處流「水往低處流」是眾人皆知極自然的道理，原告爭取分割
      方式乃因必須使用東側水路，除系爭土地有東高西低傾斜自然地理因素外，依
      屏東農田水利會灌溉地籍表顯示，系爭土地地號阿拔泉段四八０號係屬該會高
      樹工作站第七十二深井灌溉區域，而七十二號深井就位在第一八五縣道旁，也
      就是在系爭土地的東北方上頭位，兩造平日耕作灌溉用水都是使用該深井，而
      非如被告所述可違反水性可自西方由低處往高處流的道理。
（六）原告之碩士論文田野調查地點為高樹鄉，故對高樹的地形地物極有瞭解，依台
      灣省政府農林廳水土保持局編印農村區域綱要性規劃報告，屏東縣高樹鄉部份
      第二十三頁及三十九頁顯示，高樹鄉地形為北高（大津海拔一五０公尺）南低
      （新南勢海拔四九公尺），由東向西傾斜的坡地，係爭土地特性脫不了大環境
      的影響。高樹鄉農田灌溉之水源取自大津濁口溪，但在地面水灌溉不便或不足
      區域，仍普遍開鑿深井六十處補充農地灌溉之用，係爭土地的灌溉用水就是使
      用第七十二號深井也是該深井的灌溉區域，因此每塊農地均有固定的灌溉用水
      源，而非可以隨意去要水。
（七）被告主張可用西面來水一事，經查證為高樹新圳流經高樹村內成「康伯咸圳」
      後的區域排水圳（類似家庭污水排水溝）而非灌溉用水，被告久居當地且務農
      甚久豈有不知之道理，顯有明知而故意誤導之嫌，其用心不良可見一斑。
（八）勘查現場當日承辦法官在南側與四八一之六五交界的水溝試水流，當時並無水
      流動只有一灘水，因此選用時機不洽當且地點也與系爭土地的灌溉水流似乎無
      關。
（九）系爭土地之地勢為東高西低、北高南低，且其灌溉水源為農田水利會所屬之高
      樹工作站第七二、二二七深井，且該灌溉用水之流向亦確係沿系爭農地之地界
      由北向南、由東向西分流，亦據農田水利會於九十一年一月三日以九０屏農水
      管字第０五八三八號函復鈞院證實在卷；雖該函另指「該筆土地如依圖示分割
      成甲乙兩地，目前甲乙兩土地仍可取得灌溉用水」，惟綜合該函全文，上開文
      義應仍以「灌溉水道暢通無阻」為其立論前提，但事實上系爭土地之現況，已
      因被告壅塞水道及原告現有通路，已令原告陷於無水灌溉及不能收成之窘境，
      此亦即原告非得訴請分割共有土地之緣故，故若仍將該東側土地（即甲地）全
      部分配予被告，則原告取得之西側土地（即乙地）日後必將如同往昔般飽受被
      告故意壅塞水道之痛苦。
（十）另系爭土地北側鄰近屏一八五號縣道，南側較遠處則為屏五號縣道，而系爭土
      地東北角距該屏一八五號縣道僅約二十公尺，南側則距屏五號縣道約百餘公尺
      且需經多人私有鄰地，比較上仍以北側通行為佳，又系爭土地現雖為農地，惟
      考慮日後土地之相關利用或用途之變更等，若能留設六米道路，實屬百利而無
      害。
（十一）茲為求上述灌溉水道及日後通行等問題能一次解決，原告另提出二種分割方
        案，其中附圖一所示分割方案係就原告起訴狀所提方案酌予調整，因系爭土
        地呈倒梯形，如將被告土地分歸南側，則其分得土地寬度將約有二十公尺寬
        ，應不致過於狹長，而此分割方案不僅可以解決兩造灌溉水之糾紛，也符合
        鄰近土地之使用現況。
（十二）另附圖二所示分割方案則係就被告所提（亦即鈞院現囑託測繪）方案稍予調
        整，即在系爭土地北側為原告留設六米寬通路，俾供原告充作灌溉溝渠及通
        行道路之用，該部分土地面積亦仍全部由原告負擔，如此亦可澈底解決兩造
        之紛爭。（另兩造之分割線亦請與系爭土地北側垂直，較符兩造利益）。
三、證據：提出共有物分割圖、戶籍謄本各二份，土地登記謄本、地籍圖謄本、臺灣
    省農田水利會於中華民國九十年九月二十五日九０屏農水管字第０四一九三號函
    及其附件、台灣省農林廳水土保持局編印農村區域綱要性規劃報告屏東縣高樹鄉
    部份第二十三頁及三十九業及附圖兩頁、系爭土地現況地形圖各一份，照片四幀
    為證。並聲請訊問證人即里港地政事務所測量技正蕭國政及屏東農田水利會高樹
    工作站負責人劉康協，暨調查系爭土地之高度差。
乙、被告方面：
一、聲明：如主文所示。
二、陳述：
（一）系爭土地，原告起訴主張分割方法，以東西向分割，北邊（Ａ）部分分割與其
      所有，南邊（Ｂ）部分分割與被告所有，被告不同意，該分割方法又極不妥適
      公允，按系爭土地，為南北夾窄，東西長之長方形土地，南北寬度不過四十餘
      公尺，如照原告東西向分割方法，則南邊部分寬度約十餘公尺許，逞夾窄長方
      土地，因十餘公尺寬度，耕種困難，不能盡土地經濟效益，又與現分管使用位
      置，即東邊部分，已由被告種植楊桃樹二十餘年耕種位置不符，該原告分割方
      法，勢必造成剷除經濟作物楊桃樹損害。
（二）系爭土地，東西邊各有道路通路，兩造早已分管使用，東邊位置由被告種植楊
      桃經濟作物已二十餘年，西邊則由原告耕種使用種植檳榔、椰子樹，是為盡分
      割方法妥適，以免造成剷除農作物損失，並盡分割後土地耕作利用，請以分管
      使用位置為基，按兩造應有部分面積分割。
（三）系爭土地，已經於四十餘年前由兩造先祖抽籤定分管、分割使用範圍，東邊由
      被告父親以至被告分管，分割使用，西邊由原告父親以至原告分管分割使用，
      有該土地現況兩造各占耕使用，種植長期作物楊桃、檳榔之事實，足資為證，
      從而已各占用耕作四十餘年，從未發生水源問題，足證無水源引水、排水發生
      ，原告訴請本件共有農地分割，請求以系爭農地，南北長約四十餘公尺寬度，
      由南北方向橫切，只是為使被告分得土地逞十餘公尺細長寬度，不能盡農地整
      片耕種而已，而非水源問題，其主張水源問題，根本係托詞不實說詞，依原告
      提出之台灣省屏東農田水利會90.9.26九○屏農水管字第○四一九三號函意旨
      ，系爭土地，係屬該會高樹工作站第七二、二二七號深井灌溉區域，並參照該
      函附件地籍表所示，系爭土地，不論東西南北地區，整區域都屬七二、二二七
      號深井灌溉區，從而不發生水源問題。
（四）系爭土地，地勢平坦，無東西南北高度問題，西邊及南邊有現成水溝，為供引
      水排水用，有現場勘查足以證明，且如上陳，在東北邊他人土地內，有屏東農
      田水利會高樹工作站第七二、二二七號深井為灌溉區域農田，涵蓋系爭土地灌
      溉，是無排水引水問題，且既屬高樹工作站第七二、二二七號深井灌溉區，則
      各區域農地，含系爭土地、東西南北地塊，都可設法引水，抑或自行在土地內
      造渠或鑿井引水，不發生水源問題。
（五）不同意原告所提出附圖二所示之分割方案，因如果北方預留溝渠讓原告可引水
      灌溉，因原告常不清理會導致水漫過我所耕作之部分，易造成損失引發紛爭。
三、提出照片三幀為證。
丙、本院依職權會同屏東縣里港地政事務所測量人員履勘現場，並囑其製作複丈成果
    圖附卷，暨向台灣省屏東農田水利會查詢系爭土地之灌溉用水究竟係由何方流入
    ？且若系爭土地按附圖二所示方法分割，是否會造成日後分得（Ｂ）部分之人無
    法取得灌溉用水？
    理      由
一、程序方面：
    按原告於判決確定前，得撤回訴之全部或一部。但被告已為本案之言詞辯論者，
    應得其同意。訴之撤回應以書狀為之。但於期日，得以言詞向法院或受命法官為
    之。以言詞所為訴之撤回，應記載於筆錄，如他造不在場，應將筆錄送達。訴之
    撤回，被告於期日到場，未為同意與否之表示者，自該期日起；其未於期日到場
    或係以書狀撤回者，自前項筆錄或撤回書狀送達之日起，十日內未提出異議者，
    視為同意撤回。民事訴訟法第二百六十二條定有明文。經查：原告雖於民國（下
    同）九十一年四月十日具狀撤回起訴，然被告於九十一年四月十六日收受原告撤
    回起訴狀之繕本後，已於同年四月二十五日提出異議，依上開說明，原告訴之撤
    回不合法，合先序明。
二、得心證之理由：
（一）原告主張系爭土地係兩造所共有，原告應有部分三分之二，被告應有部分為三
      分之一，地目為田，兩造未訂有不分割之特約，且無因使用目的而不能分割情
      形之事實，業據原告提出土地登記謄本一份為證，並為被告所不爭執；而分割
      後，原告得取得○．六七九六公頃（1.0194x2/3=0.6796），被告得取得○．
      三三九八公頃（1.0194-0.6796=0.3398），亦無農業發展條例第十六條所定不
      能分割之情事；再者，兩造於本院九十年七月二十三日之調解期日，未能就原
      告所提之分割方法達成調解，堪認兩造對分割方法仍未達成一致，從而，原告
      依據民法第八百二十三條第一項前段、第八百二十四條第二項訴請以判決分割
      系爭土地，核屬允當，應予准許。
（二）經查：系爭土地目前如附圖三編號Ｂ及編號Ｄ一部分等區域為原告占有使用中
      ，編號Ａ、Ｃ、及Ｄ一部分等區域為被告占有使用中，業經本院至現場勘驗明
      確，及囑託屏東縣里港地政事務所派員實施測量，有勘驗筆錄及複丈成果圖在
      卷可稽，且為到場兩造各自指明並互所不爭，同載在勘驗筆錄足稽，堪信為實
      在。而系爭土地之分割方法，本院審酌系爭土地前述使用狀況與原告主張依附
      圖一或附圖二所示方法分割，被告主張依附圖四所示方法分割等兩造各所陳之
      意願及分割後各當事人對於土地利用之最大經濟效益等情，爰採酌如附圖四所
      示之分割方案，並判決如主文第一項所示。至於原告迭稱系爭土地如採附圖四
      所示方法分割將會造成其所取得之部分無灌溉水源乙節，業經本院向台灣省屏
      東水利會查詢結果，該會表示如依附圖四所示方案分割，各共有人所取得之部
      分，均可取得灌溉用水，有該會九十一年一月三日九○屏農水管字第○五八三
      八號函在卷可稽，是原告此部分之主張，洵屬無據。而原告另陳稱系爭土地北
      側鄰近屏一八五號縣道，南側較遠處則為屏五號縣道，因系爭土地東北角距該
      屏一八五號縣道僅約二十公尺，南側則距屏五號縣道約百餘公尺且需經多人私
      有鄰地，比較上仍以北側通行為佳，又系爭土地現雖為農地，惟考慮日後土地
      之相關利用或用途之變更等，若能留設六米道路，實屬百利而無害，希望能依
      附圖二所示分割方案進行分割，即在系爭土地北側為原告留設六米寬通路，俾
      供原告充作灌溉溝渠及通行道路之用等語，本院認為系爭土地目前地目為田，
      目前只能供作農業之用，日後是否有變更用途一事，純屬原告臆測，難得為本
      件訴訟審酌之依據，況依附圖四所示方法分割與原告目前耕作情形相若，原告
      目前既能在系爭土地上種植作物，也難謂依附圖四所示方法分割會有造成原告
      無法通行之情，是原告主張依附圖二所示方法分割，亦難謂有理由，不足採信
      。
據上論結，本件原告之訴，為有理由，依民事訴訟法第七十八條、第八十一條第二款
，判決如主文。
中　　　華　　　民　　　國　　九十一　　年　　　五　　　月　　十六　　日
                                    臺灣屏東地方法院民事第二庭
~B法　　　官　陳淑勤
右為正本係照原本作成。
如不服本判決，應於收受送達後二十日內向本院提出上訴書狀。
~B法院書記官　劉淑蓉
中　　　華　　　民　　　國　　九十一　　年　　　五　　　月　　 十六　　 日
